Inventaris van het archief van de Koninklijke Landmacht: Cavalerie: Diverse Onderdelen, 1840-1940
Nationaal Archief, Den Haag
. Uit een brief van wnd. direkteur KAGS Lazaux van Staphorst aan Eland van 1933 worden we verder gewaar dat De Bas en zijn opvolger in 1919 en 1928 toch ook weer de opvatting zouden hebben gehuldigd dat het 4e Huzaren tot het regiment Lanciers nr. 10 moest worden herleid. Lazaux schreef de order van 1928 toe aan de Inspecteur der Cavalerie. Twijfel was niet onmogelijk, aldus Lazaux: "In die afstammingskwesties [blijven] altijd subjectieve oordeelen bestaan". Eland redigeerde kort nadien een opstel "Feiten en overwegingen, die aan het Regiment Lanciers No. 2 het moreele recht verleenen, om bestemd te worden als stam van het 4e half Reg. Huzaren", waarin we vast wel de memorie mogen zien, die bij de audiëntie aan de minister is overhandigd
Inv.nr. 162, KAGS nr. 402 dd. 27.7.1933 aan Eland, vermeldt als kenmerk van de beschikking van de Inspecteur der Cavalerie 11 juli 1928 nr. 1419/1368, niet aanwezig in de archieven van Inspecteur der Cavalerie en Commandant der Lichte Brigade/Divisie; zie P. Kloosterboer, "Inventaris van de archieven van de Inspecteur der Cavalerie 1919-1940, de Commandant van de Cavalerie-brigade 1918, de Commandant van de Lichte Brigade/Divisie 1924-1940", 's-Gravenhage (ministerie van Defensie, Centraal Archieven Depot nr. 15) 1986, thans berustend bij het Algemeen Rijksarchief, Tweede Afdeling, codenummer toegang 2.13.54). Inv.nr. 162, ongepubliceerd opstel van Eland gedateerd 1 mei 1934.
.
De argumenten van Van Overveldt (O), Beelaerts (B), Eland in zijn audiëntie-memorie (E1) dan wel in het gedenkboek (E2) kunnen als volgt worden samengevat:
het KB van 10 september 1849 nr. 10 gewaagt van "vereniging" van het 1e en 2e regiment Lanciers (O, B, E1) zodat het 4e Dragonders "evenveel recht heeft op de traditiën van het ene als op die van het andere der samenstellende regimenten" (B). Ook "Regimentsorder 93 van 24 september 1849" rept van die "vereniging" (O); beide regimenten werden "samengevoegd" (O, E2); ondanks de "duidelijke bewoordingen" van het KB van 1849 werd in 1896 slechts de afstamming van het regiment Lanciers nr. 10 erkend (E2)
de laatste commandant van het 2e Lanciers was de eerste van het 4e Dragonders geworden (O, E1); uit de stamboeken bleek dat weliswaar het 4e Dragonders voor "het overgroote deel" bestond uit personeel van het 1e Lanciers, maar de bezetting der commando's gaf een ander beeld (E1)
Eland gaf daartoe de volgende opstelling: afkomstig van Lanciersregiment 1e2e kolonel commandant1 luitenant-kolonel1 majoors11 ritmeesters51 luitenants148
de officiersencadrering van 1849 zou wijzen op een overwicht van het 2e Lanciers (E2)
dat het 2de regiment Lanciers was opgeheven en gevoegd bij het 1e Lanciers, zoals gemeenlijk was aangenomen, "blijkt in het geheel niet uit het (..) Koninklijk Besluit" (B)
zelfs al zou het 2e Lanciers zijn opgeheven, dan zouden de ruim twee honderd daarvan afkomstige ruiters het recht hebben gehad hun tradities in hun nieuwe korps, waarvan zij ruim 25 % vormden, te behouden. "De sterktestaten" wezen uit dat "het 1e regiment [Lanciers] (..) nagenoeg in zijn geheel in het nieuwe regiment [4e Dragonders] over[ging]. Van het 2e regiment [Lanciers] gingen het 1ste, 2de en 3de escadron, te zamen 234 ruiters, bij het 4e dragonders over" (B)
Het was, volgens Beelaerts, "niet meer dan billijk, dat de traditiën van het 2de regiment Lanciers ook overgaan op het 4de Dragonders, tegenwoordig 4de Huzaren". Na uitvoerige schets van de heldendaden van de Huzaren van Boreel bij Quatre-Bras en Waterloo riep Beelaerts dan ook uit: Is het dan geen ondankbaarheid, als de regimenten, die zulke zware offers brachten, vergeten worden en is het niet een stille hulde aan die dapperen, als de namen der slagvelden waar die helden vielen, geplaatst staan op het eere-embleem van het van hun Korpsen afstammend regiment, op den standaard van ons 4e regiment Huzaren? Al zij dit moeilijk te vorderen, moge algemeene bekendheid worden gegeven aan de gronden, waarop het regiment aanspraak maakt op het opschrift "Quatre Bras en Waterloo" in den standaard. Worden deze aanspraken erkend, dan blijve het regiment hoopvol verwachten, dat wellicht het jaar 1915, bij de honderdjarige herinnering der veldslagen Quatre-Bras en Waterloo, aan onze Souvereine gelegenheid moge bieden om de sinds 1896 in onzen standaard bestaande omissie te herstellen".
het nieuwe 4e Dragonders had twee stammen (O, E1) "waarvan de oudste opklimt tot laatstgenoemden datum [25 november 1813]" (O), terwijl men geen voorrang had willen geven aan het 1e Lanciers (E1); in het probleem der "stamgerechtigheid" kon men laten prevaleren:
de oudste stam i.c. die van het 2e Lanciers,
beide stammen, of
de sterkste stam
waarvan de eerste oplossing "de billijkste" was omdat die teruggreep tot "onzen eenigsten [sic] en roemvollen bevrijdingsstrijd" (E1)
beide Lanciersregimenten waren opgeheven (E1)
de archieven van beide Lanciersregimenten waren bewaard (E1) dan wel samengevoegd (E2); het archief van het 2e Lanciers was integraal overgegaan naar het 4e Dragonders en was daar voortgezet (O); aan het gedenkboek over de Huzaren van Boreel kon worden ontleend:
"dat het geheele archief van het oud-Hussaren Regiment en al wat verder als de bijzondere eigendom van de genoemde korpsen kan worden beschouwd, bij het 1e Regement Lanciers, eerlang 4e Regement Dragonders en thans 4e Regement Hussaren is overgegaan; dat bij het nieuwe korps op dat archief is voortgebouwd, en dat het aldus voortgezet thans nog in zijn geheel bij dit 4e Regement Hussaren aanwezig is" (B)
H.N.C. van Tuyll van Serooskerken, De lichtblaauwe Hussaren van Willem Boreel, ter herinnering aan het Regement Hussaren No. 6, 's-Gravenhage, p. 93, ook geciteerd door Beelaerts. Van Tuyll merkte daar eveneens op: "In het tegenwoordig 4de Regement Hussaren kan en mag niets anders worden gezien dan de bijeengevoegde overblijfselen van de Regementen Hussaren nos. 6 en 8, en het Regement Lanciers no. 10". In juli 1914 vroeg De Bas naar de grond voor de bewering in Beelaerts "vlugschrift" [dat dus denkelijk intussen was gepubliceerd] als zou het archief van het 6e Huzaren nog berusten bij het 4e en dat op dat archief door het 4e Dragonders zou zijn voortgebouwd. Van Overveldt antwoordde met een opsomming van bescheiden berustend bij het 4e Huzaren, daaronder: een portefeuille brieven uit 1847-1871 waaronder stukken aan c.q. van Van Heerdt als commandant van het 2e Lanciers; een strafregister van het 2e Lanciers uit 1848, getekend door Van Heerdt en voortgezet bij het 4e Dragonders, "uit welk feit de voortbouw blijkt". Beelaerts, zo noteerde Van Overveldt, had aangenomen dat de mededeling van Van Tuyll juist was. Ook het archief van het 1e Lanciers was aanwezig bij het 4e Huzaren en wel vanaf 1819. (Inv.nr. 162, nota KAGS nr. 259 dd. 22. 7.1914 aan kdt. 4e Huzaren, geagendeerd Sectie II nr. 1695, beantwoord z.d.)
bij het 4e Huzaren verbleef nog steeds de "eerebeker van Van Heerdt met een bijbehorende eigenhandige "brief" van dezelfde. Van Overveldt vond dat de passage
"le regiment (d.i. de huzaren van Boreel, O) que j'eus l'honneur de commander près de cinq ans, reçut la dénomination de 4me régiment de dragons"
bewees dat Van Heerdt had gemeend dat zijn regiment (d.i. de huzaren van Boreel, volgens interjektie van Van Overveldt) was overgegaan in het 4e Dragonders (O)
Van Overveldt vermeldde niet dat de "brief van Van Heerdt", in het Frans gesteld, gedateerd was 10 juni 1854. De aangehaalde zinsnede begint met de woorden: "Le 1er november 1849 fut le jour où le Régiment que j'eus l'honneur de commander ..." etc. (Inv.nr. 162, bijlage bij minuut van rekest).
dat het 2e Lanciers in 1849 zijn standaard in Den Haag had moeten achterlaten was "een bitter onrecht" waarop gelukkig "eerherstel" was gevolgd (E1)
de standaardopschriften "Quatre-Bras en Waterloo 1815" maar "voor een goed deel" ook "Tiendaagschen Veldtocht 1831" kon het 4e Huzaren regiment slechts voeren indien men de afstamming van het 2e Lanciers erkende, aangezien de daden van dàt regiment deze opschriften hadden opgeleverd (E1)
het KB van 7 augustus 1896 nr. 4, waarin slechts het regiment Lanciers nr. 10 als voorganger werd erkend, was "in strijd met de Krijgsgeschiedenis" (E1)
de Vaandel-commissie van 1893 had zich "blijkbaar (..) vergist (O)
de afstamming van de Huzaren van Boreel had inmiddels in regiment en burgerij ingang gevonden (E1).
Van het oogmerk van Beelaerts en Van Overveldt, de tradities van beide in 1849 samengevoegde Lanciersregimenten te verbinden aan het 4e Huzaren, vinden we in Elands ongepubliceerde opstel niets meer terug -- zelfs het in 1896 verleende standaardopschrift, wortelend in de verrichtingen van het regiment Lanciers nr. 10, werd "voor een goed deel" overgeschreven op het krediet van het 6e Huzaren/2e Lanciers. Zijn posthuum gedrukte bijdrage aan het gedenkboek-1963 geeft wel, zij het kort, de geschiedenis van het 1e Lanciers, maar verraadt bepaald het oogmerk om de Huzaren van Boreel het primaat toe te kennen
Weliswaar schrijft Eland (Regiment Boreel p. 20) "Daar zij [het 1e Lanciers] het meeste personeel en paarden voor het nieuw te vormen regiment zouden leveren, ben ik aan de historie van ons huidig regiment verplicht, nu aan hen een nadere beschouwing te wijden", maar in de afstamming van het (huidige) regiment Huzaren van Boreel (p. 34) komt het hele Lanciers nr. 10 weer niet te pas.
. Ook de naoorlogse naamgeving toont aan dat het 1e Lanciers als voorvader vrijwel is verdrongen door het 2e, al wordt officieel, volgens Ringoir, ook de traditie van dat 1e Lanciers voortgezet door het huidige regiment Huzaren van Boreel. De feitelijke toedracht van de "vereniging" van 1849, die Beelaerts en Eland ook gekend moeten hebben wanneer zij hun opgegeven of gebruikte bronnen werkelijk en volledig hebben gezien, toont aan dat het accent precies andersom behoort te liggen.
De reeks orderboeken van het 4e regiment Huzaren en voorganger die in deze inventaris is beschreven, vangt namelijk aan met het orderboek van het 1e regiment Lanciers
Inv.nr. 396.
. Dit ene orderboek wordt zonder enig hiaat voortgezet door de commandant van het 4e Dragonders, terwijl het opvolgende orderboek van het 4e Dragonders
Inv.nr. 397.
naadloos erop aansluit. Deze waarneming strookte dus niet met de thans gangbare afstammingsconsensus zoals Kloosterboer die nog beschreef. De inhoud van het oudste orderboek werd te hulp geroepen, en van lieverlee ook ander bronmateriaal, met name het archief van de Commandant der Brigade Cavalerie, de intermediaire autoriteit tussen regimenten en ministerie op wiens burelen uiteraard de cavalerie-reorganisatie van 1849 in uitvoerende maatregelen is vertaald
Algemeen Rijksarchief, Tweede Afdeling, archief van de Opperbevelhebber en andere autoriteiten der Cavalerie 1815-1861, nummer toegang 2.13.13.02 (onderdeel van de "Restant-collectie van Thielen" nummer toegang 2.13.13), voortaan aan te halen als ARA-2 Cavaleriebrigade. Inv. nr. 112 behelst de ingekomen brieven over het tweede halfjaar 1849. De stukken zijn opgelegd in numerieke volgorde volgens het registratuurkenmerk, B + volgnummer. Ook de minuten van uitgaande brieven van de Brigadecommandant zijn bewaard gebleven: inv.nr. 139 bevat het jaar 1849, waarbij evenzeer op volgnummer, nu van uitgaande brieven (zonder lettercode), is opgelegd.
. Uit deze eigentijdse bronnen kan het volgende worden gedestilleerd.
De Brigadecommandant verstrekte, na ontvangst van het KB van 10 september 1849 nr. 10, op 14 september 1849 het eerste bericht aan de regimenten betreffende de bevolen reorganisatie. Nadere bijzonderheden betreffende de uitvoering daarvan zouden op korte termijn volgen
ARA-2 Cavaleriebrigade inv.nr. 139 volgnrs. 626-630.
. Bij Regimentsorder (RO) nr. 89 van 15 september 1849 berichtte kol. J.J. Habets, commandant van het 1e Lanciers, deze aanschrijving aan zijn regiment. Het KB bepaalde, aldus Habets, de samenstelling der cavalerie op 4 regimenten van ieder 4 eskadrons, plus twee eskadrons Jagers te Paard uitmakend het Limburgs Bondscontingent Kavalerie.
"Tengevolge dier organisatie is het [1e] Regement bestemd, om met de drie eerste Escadrons van het 2 Regement Lanciers vereenigd, het 4 Regiment Dragonders zamen te stellen, en uit Breda, Tilburg en Zutphen naar Deventer te vertrekken om aldaar met de drie eerste Escadrons [van het nieuwe 4e regiment], Garnisoen te houden, terwijl het 4 Escadron [van dit 4e regiment] te Leeuwarden, Groningen en Winschoten zal worden verdeeld. Deze Garnisoens verwisselingen zullen in de eerste helft der volgende maand plaatshebben"
Inv.nr. 396 fo. 98 ro.
.
Inderdaad gewaagt het aangehaalde KB in art. 2 ervan dat het 2e Lanciers, na uittreden van de eskadrons Jagers te Paard ten behoeve van het Bondscontingent, zou worden "vereenigd" met het 1e Lanciers. Wat daaronder werd verstaan komt zo dadelijk aan de orde. Hetzelfde artikel van het KB kondigde voorzieningen aan voor "overkompleet personeel". Beelaerts heeft deze passage wel herkend, maar zonder het hele art. 2 op te vatten als staande in de context van de bestemming van "resten en overschotten". Art. 3 bepaalde vervolgens dat de commandant van het 2e Lanciers de regimentsstandaard diende in te leveren bij het ministerie van Oorlog
RM 1849 p. 120. Art. 3 is door Beelaerts geheel genegeerd. Eland heeft het blijkens zijn ongepubliceerde opstel wel gezien, maar zonder er hèt teken bij uitstek van de opheffing van het 2e Lanciers in te zien, en kwalificeerde het bevel als "een bitter onrecht". Sabron, Memorie, laat geen misverstand bestaan over de betekenis van het inleveren van een standaard. Op p. 63 en in bijlage 4 vermeldt deze auteur bovendien dat het 4e Dragonders tot begin 1855 met de standaard van het 1e Lanciers heeft rondgelopen. Eland schrijft in Regiment Boreel dat in 1855 een nieuw doek werd ontvangen, maar zonder te specificeren dat totdien het vaandel van het 1e Lanciers had gediend.
.
Hoe dat "verenigen" eigentijds werd begrepen, wordt duidelijk uit de missive met bijlage van het ministerie van 18 september 1849 nr. 43 B aan de Brigadecommandant, waarin nadere voorschriften voor de uitvoering van de reorganisatie werden gegeven. Het leeuwendeel van de bepalingen betreft het 1e Lanciers en de eskadrons Lanciers van het 2e regiment die zouden overblijven na aftrek van de sterkte die bestemd was voor overgang naar de eskadrons Jagers te Paard. Bovendien wordt reeds hier duidelijk dat àlle cavalerie-eenheden, niet uitsluitend de eskadrons Jagers en het 4e Dragonders, personeel en paarden van het 2e Lanciers zouden moeten opnemen:
"Bij de zamenstelling van het 4e regiment Dragonders uit de hiernevens vermelde Corpsen, zal, ofschoon dan ook bij het [Koninklijk] Besluit der organisatie de uitdrukking van vereeniging gebezigd is, wel bepaaldelijk op het oog moeten worden gehouden, dat de drie eskadrons Lanciers van het 2e regiment de vier eskadrons van het 1e regiment Lanciers, zullen moeten aanvullen, tot de sterkte welke de formatie van het 4e regiment Dragonders medebrengt. Zulks is niet alleen het meest rationeel, maar zelfs noodig, wil men niet een Corps, in een Corps formeeren (...). Een groot gedeelte der Luitenants en ook het verder personeel, van de bewuste drie eskadrons zal, ook bij de regimenten Dragonders 1, 2 en 3 moeten worden overgeplaatst, vermits anders het overkompleet bij het 4e regiment Dragonders al te talrijk zal zijn. (...) De staf en de eskadrons van het 1e regiment Lanciers, mitsgaders het gedeelte van het 2e regiment Lanciers, dat bestemd is om bij het 4e regiment Dragonders te worden ingedeeld, zal in dier voege op Deventer worden gedirigeerd, dat het geheele 1e regiment Lanciers, eenige dagen vroeger aldaar aankomt, dan evengemeld gedeelte van het 2e regiment Lanciers. Van het 2e regiment Lanciers moet echter niets op Deventer worden gedirigeerd, dan hetgeen werkelijk bij het 4e regiment Dragonders moet overgaan (...)"
ARA-2 Cavaleriebrigade inv.nr. 112 volgnr. B 789.
.
Bij missive van 24 september 1849 nr. 38 B verstrekte het ministerie nadere administratieve voorschriften, daaronder: "dat alle betalingen en vergoedingen bij de Escadrons Lanciers van het 2e regiment van dat wapen, tot den dag van derzelver ontbinding [sic], voor rekening van genoemd korps zullen loopen (...)". Ook werd bepaald dat de personeels- en paardenstamboeken van het 2e regiment Lanciers, nadat de in aanmerking komende entrees zouden zijn overgenomen in de stamboeken van het "vereenigd korps" [4e regiment Dragonders], "behoorlijk zullen worden afgesloten"
ARA-2 Cavaleriebrigade inv.nr. 112 volgnr. B 802.
.
Op 23 september gaf de Brigadecommandant deze instructies door aan het 2e Lanciers. De verzelfstandiging van de eskadrons Jagers te Paard werd voorzien voor 6 oktober, en omschreven werd wat het 2e Lanciers aan deze eskadrons en aan de 1e, 2e en 3e regimenten Dragonders diende af te staan
ARA-2 Cavaleriebrigade inv.nr. 139 volgnr. 658. Het 2e Lanciers, correkter: de eerste 3 eskadrons -- aangezien het "4e" en "5e" eskadron reeds eskadrons Jagers te Paard wàren die uitsluitend bij het 2e Lanciers in administratie waren -- zou volgens deze planning dienen af te staan: aan de eskadrons Jagers te Paard: 2 2e luitenants, 1 adjudant-onderofficier, 2 schrijvers, 3 wachtmeesters, 1 fourier, 8 korporaals, 1 trompetter, 55 cavaleristen en 90 paarden; aan het 1e Dragonders: 3 wachtmeesters, 3 korporaals, 2 appointés, 1 trompetter, 1 hoefsmid, 27 cavaleristen benevens 31 miliciens; aan het 2e Dragonders 1 ritmeester, 1 1e luitenant, 1 opperwachtmeester, 1 wachtmeester, 4 korporaals, 2 appointés, 1 hoefsmid, 41 cavaleristen, benevens 13 miliciens en 53 paarden; aan het 3e Dragonders 1 kapitein administrateur van kleding, 3 2e luitenants, 1 staftrompetter, 1 meester-kleermaker, 1 meester-zadelmaker, 1 meester-zwaardveger, 1 opperwachtmeester, 3 wachtmeesters, 4 korporaals, 4 appointés, 4 trompetters, 1 hoefsmid, 23 vrijwillige cavaleristen, alsmede 40 miliciens.
. Het "overig blijvende van het Regiment zal vervolgens den 12 oktober aanstaande naar Deventer hebben te marcheren om aldaar den 17 oktober aan te komen en met het 1e reg. L. vereenigd het 4e Reg. Drag. zamentestellen. (..) Aangezien het overschietend personeel niet voldoende zou wezen om de 172 blijvende paarden naar Deventer te geleiden zoo zullen daartoe mede worden gebruikt de voor het 1ste en 3e reg. Drag. bestemde Onderoff. en Mansch. (..) welke allen onmiddellijk na aankomst te Deventer, na hunne wapens en hun ledergoed te hebben ingeleverd, naar hunne respectieve nieuwe destinatiën zullen moeten worden gedirigeerd. (..) Nopens de beschikkingen ten aanzien van het Regiments-Magazijn, en de afdoening en sluiting der Administratie zullen eerlang door het M.v.O. nadere voorschriften worden gegeven. Van den dag af aan dat de rekening van het 2e reg. Lanciers gesloten wordt komt dit Korps voor rekening van het 4e Regt. Dragonders. Eindelijk zal het Korps bij aankomst te Deventer onder de orders overgaan van den Chef van het 1e Regt. Lanciers, die de noodige Instructiën bekomt om daarna onmiddellijk tot de organisatie van het 4e Reg. Dragonders overtegaan".
Dezelfde 23 september gingen instructies naar het 1e Lanciers. Een beperkt aantal officieren daarvan dienden naar andere korpsen over te gaan, denkelijk om plaatsen te openen voor officieren over te nemen van het 2e Lanciers. De onderdelen te Breda van het 1e Lanciers zouden op 9 oktober naar Deventer moeten afmarcheren om daar op 14 oktober te arriveren, en onderweg de eenheden te Tilburg en Zutphen dienen op te pikken. Aangekondigd werd wat van het 2e Lanciers zich te Deventer bij het 1e zouden voegen. Ter geleiding van de paarden zou personeel worden aangewend, dat vrijwel onmiddellijk door zou trekken naar de 1e, 2e en 3e regimenten Dragonders.
"Vervolgens zal onverwijld tot de definitieve organisatie van het 4e reg. Drag. moeten worden overgegaan. Het Commando van dat Regt. is aan UWEg [te weten Habets] opgedragen. Het is wijders de intentie dat de vier Escadrons van het 1e reg. Lanciers met de drie van het 2e Reg. ineengesmolten worden zoodat deze laatsten ter aanvulling strekken tot de sterkte welke de formatie van het 4e Regiment medebrengt. (..) De Kavaleristen en paarden zijn in gelijk getal over al de escadrons te verdeelen, zoodat de sterkte dezer laatsten onderling nagenoeg dezelfde zijn. (..) Zoodra het 4e Regt. Drag. aldus geformeerd is zal het 4e Esc. naar Groningen, Leeuwarden en Winschoten moeten worden gezonden (..)".
Bij brieven van dezelfde 23e september werden de orders aan de 1e, 2e en 3e regimenten Dragonders gegeven betreffende de overname van personeel en middelen van het 1e en 2e Lanciers, en werden de Gouverneurs in de provincies geïnformeerd van de op handen zijnde troepenverplaatsingen
ARA-2 Cavaleriebrigade inv.nr. 139 volgnr. 659, 660-662 en 667. Volgens nr. 659 had het 1e Lanciers van het 2e tegemoet te zien: 1 luitenant-kolonel, 1 majoor, 1 1e luitenant, 1 2e luitenant, 1 kapitein-kwartiermeester (die echter zodra de rekening van het 2e Lanciers zou zijn gesloten zou overgaan naar het regiment Veldartillerie), 1 adjudant-onderofficier, 1 idem-pikeur, 1 schrijver, 2 ritmeesters, 4 1e luitenants, 5 2e luitenants, 1 opperwachtmeester, 6 wachtmeesters, 3 fouriers, 15 korporaals, 4 appointés, 4 trompetters, 3 hoefsmeden, 20 cavaleristen, 70 miliciens, 3 regimentskinderen en 172 troepenpaarden. Maar volgens de berichten aan de Gouverneurs zouden bij benadering 10 officieren, 185 minderen en 188 paarden van het 2e Lanciers naar Deventer trekken. Van het 1e Lanciers zouden de staf en de eskadrons 2 t/m 4 vanuit Breda en Tilburg in een totale sterkte van 14 officieren, 358 minderen en 265 paarden naar Deventer marcheren en onderwijl te Zutphen het 1e eskadron oppikken. De hier gebezigde cijfers kloppen niet goed met de maandelijkse sterktestaten, die elk legeronderdeel toentertijd naar het ministerie diende in te zenden. Deze zeer uitgebreide staten werden daar kwartaalsgewijs gebundeld en zijn ook bewaard gebleven: Algemeen Rijksarchief, Tweede Afdeling, archief van het ministerie van Oorlog 1813-1913, inv. nr. 14728 (3e kwartaal 1849) en 14729 (4e kwartaal 1849). Op 1 oktober telde het 1e Lanciers, inclusief de "reserve 1849", 710 man en 389 paarden, waarvan 152 man en 101 paarden voor het 1e eskadron. Vermoedelijk zijn in de in de tekst aangehaalde cijfers de "miliciens" (dienstplichtigen) niet meegeteld. Hetzelfde verschijnsel zou zich dan voordoen bij het 2e Lanciers, dat in de sterktestaat van 3 oktober wordt opgegeven voor 1080 man en 570 paarden, waarvan voor de staf plus eerste 3 eskadrons 541 man en 355 paarden. Dat klopt al evenmin met de in de tekst gebezigde cijfers.
.
Habets gaf de mededelingen van deze aanschrijving door aan zijn regiment bij RO 93 van 24 september: "De staf en 3 eerste Escadrons van het 2 Regement Lanciers zullen den 17 October te Deventer aankomen, om met het [1e] regement vereenigd het 4 Regement dragonders zamen te stellen, waartoe alsdan onverwijld zal worden overgegaan. Het Commando van dat regement wordt aan den ondergeteekenden opgedragen"
Inv.nr. 396 fo. 99 vo.
. De commandant van het 2e Lanciers, luitenant-kolonel Van Heerdt, berichtte bij brief van vermoedelijk 24 september dat de twee eskadrons Jagers te Paard reeds op 1 oktober als een op zichzelf staand korps zouden worden geformeerd en dus uit het verband van zijn regiment treden. En op 26 september 1849 berichtte hij nader over de verdere opdeling van het 2e regiment Lanciers